【裁判字號】    97,重上更(三),181
【裁判日期】    980210
【裁判案由】    誣告
【裁判全文】
臺灣高等法院刑事判決           97年度重上更(三)字第181號
上  訴  人
即自訴人    乙○○
自訴代理人  林宏政律師
            林信和律師
上  訴  人
即  被  告  甲○○
                    國民
選任辯護人  吳尚昆律師
上  訴  人
即  被  告  丙○○
                    國民
前列二人共同
選任辯護人  劉正穆律師
            洪榮彬律師
上列上訴人等因被告誣告案件，不服臺灣板橋地方法院90年度自
字第74號，中華民國91年 1月31日第一審判決，提起上訴，判決
後最高法院第三次發回更審，本院判決如下：
    主  文
原判決關於甲○○、丙○○部分撤銷。
甲○○、丙○○均無罪。
    理  由
一、自訴意旨略以：上訴人即被告甲○○、丙○○為夫妻，與自
    訴人乙○○，原均為真善美保險經紀人股份有限公司（下稱
    真善美公司）之股東，被告甲○○並擔任董事長，自訴人為
    總經理。民國85年間，被告甲○○、丙○○及其他多名股東
    ，欲轉讓股份，另行籌組大誠保險經紀人股份有限公司，乃
    擅自決議將真善美公司盈餘以年終獎金名義，發放予自訴人
    ，由自訴人以該款項購買股權，使退股股東取得退股款。自
    訴人乃於85年 4月19日，會同退股股東代表即被告甲○○，
    提領年終獎金名義之款項新臺幣（下同）306 萬元，轉帳匯
    入被告丙○○之帳戶，作為股款，由被告甲○○分配股款予
    退股股東。詎被告甲○○、丙○○明知該款項係購買股份之
    用，竟意圖使自訴人受刑事處分，謊稱並未收到分文退股款
    等事實，於85年 6月15日具狀向臺灣板橋地方法院檢察署，
    對自訴人及自訴人之妻陳王文玲提出涉犯詐欺罪，提出告訴
    （按係真善美公司股東邱賢照、陸易金櫻對自訴人夫妻提出
    涉犯偽造文書罪之告訴，並非被告甲○○、丙○○，故提出
    涉犯偽造文書罪告訴部分，自訴人並未對被告甲○○、丙○○提出涉犯誣告罪之自訴），由檢察官提起公訴，經臺灣板
    橋地方法院以87年9月4日86年度訴字第222 號判決自訴人夫
    妻均無罪。檢察官提起上訴，亦經本院以88年 2月10日87年
    度上訴字第4836號判決，駁回上訴而確定。因認被告甲○○
    、丙○○虛構事實，誣告自訴人夫妻涉犯詐欺罪，涉有刑法
    第169條第1項之誣告罪嫌云云。
二、自訴人認被告甲○○、丙○○涉嫌犯誣告罪，係以(一)被告甲○○、丙○○告訴自訴人夫妻涉犯詐欺罪，業經本院判處自
    訴人夫妻無罪確定。(二)被告甲○○、丙○○另訴請確認買賣
    股份關係不存在民事事件，業經法院判決被告甲○○、丙○○敗訴確定，判決理由認定自訴人已經交付股份買賣價金等
    情，為其主要論據。
三、按犯罪事實應依證據認定之，無證據不得認定犯罪事實，刑
    事訴訟法第154條第2項，定有明文。是犯罪事實之認定，應
    憑證據，如未能發現相當證據，或證據不足以證明，自不能
    以推測或擬制之方法，作為裁判基礎（最高法院40年臺上字
    第86號判例參照）。認定犯罪事實所憑之證據，雖不以直接
    證據為限，間接證據亦包括在內，然而無論直接證據或間接
    證據，其為訴訟上之證明，須於通常一般之人均不致有所懷
    疑，而得確信其為真實之程度者，始得據為有罪之認定，倘
    其證明尚未達到此一程度，而有合理之懷疑存在而無從使事
    實審法院得有罪之確信時，即應由法院為諭知被告無罪之判
    決（最高法院76年臺上字第4986號判例參照）。自訴人對於
    起訴之犯罪事實，仍應負提出證據及說服之實質舉證責任。
    倘其所提出之證據，不足為被告有罪之積極證明，或其指出
    證明之方法，無從說服法院以形成被告有罪之心證，基於無
    罪推定之原則，自應為被告無罪判決之諭知（最高法院92年
    臺上字第128 號判例參照）。又誣告罪之成立，以告訴人所
    訴被訴人之事實，必須完全出於虛構為要件，若有出於誤會
    或懷疑有此事實而為申告，以致不能證明其所訴之事實為真
    實，縱被訴人不負刑責，而告訴人本缺乏誣告之故意，亦難
    成立誣告罪名（最高法院44年臺上字第892 號、46年臺上字
    第927號判例意旨參照）。
四、訊據被告甲○○、丙○○均否認有何誣告犯行，被告甲○○
    並辯稱：自訴人匯款306 萬元，自訴人先則聲稱係償還欠款
    ，繼則主張是支付購買股份之價金，我認為應該是償還借款
    ，故對自訴人夫妻提出涉犯詐欺罪之告訴，敘述股份買賣價
    金，尚未支付。我提出自訴人詐欺之理由，係自訴人詐稱要
    移轉業績，並非指自訴人未支付價金一事。85年 4月19日從
    公司戶頭提領現金，自訴人將他寫的存款單作廢，他問我帳
    號後，說要匯年終獎金給被告，回到板橋公司後，他告訴我
    已將款轉匯給魏小姐先還我錢，我問他那筆錢是年終獎金，
    他說錢匯入他戶頭，他用他戶頭內其他的錢匯給其他股東也
    可以。當日他拿到的讓渡書總共要賣的股數有301.6萬。在
    他匯306萬元之前尚不知道有多少人要賣股票，所以306萬不
    可能作為股金。他拿到股票讓渡書後他說須付交割稅款0.00
    3％，跟每個股東收很麻煩，我是董事長，請我代墊，我在
    支票寫明付交割稅款，上面寫4月22日，他叫我改成4月19日
    ，交付之後我問我的年終獎金如何發，他告訴我年終獎金不
    發了，隔天我才公告電匯單等，自訴人亦未表示異議。自訴
    人於民事庭亦主張該筆款項係清償債務。我告訴詐欺內容係
    未移轉業績，因為業績移轉牽涉到幾千萬元的傭金。事後自
    訴人也不還股票讓渡書，錢也不付，但未付股金只是向法官
    陳述事實。我們並不認為未付股金是詐欺。目前股票未經背
    書轉讓，已經過戶到自訴人太太名下等語。而被告丙○○則
    辯稱：真善美公司相關事務，一向由甲○○處理，我只提供
    帳戶供使用，並不清楚內情等語。
五、經查：
（一）自訴人乙○○於八十五年四月十九日曾與被告甲○○至臺
      灣省合作金庫東新莊支庫由被告甲○○開立「合作金庫活
      期（活期儲蓄）取款憑條」自真善美公司帳戶（0000
      000000000號）內領取三百零六萬元，由自訴人
      乙○○開立存款憑條存入自訴人乙○○在臺灣省合作金庫
      高雄前鎮支庫之帳戶（帳號：000000000000
      0號），再轉帳匯入被告丙○○於臺灣省合作金庫板橋支
      庫之帳戶（帳號：0000000000000）一事，
      亦有「合作金庫活期（活期儲蓄）取款憑條」、「合作金
      庫活期（活期儲蓄）存款憑條」、「合作金庫匯款申請書
      代收入傳票」等件影本各一紙附卷（見原審八十六年度訴
      字第二二二號卷七十三頁、第七十四頁、本院八十七年度
      上訴字第四八三六號卷第三十二頁）足憑，另訊之上訴人
      即被告甲○○自承確曾簽發面額為九千零四十八元之支票
      （票號：ＢＬ0000000號，發票人：甲○○，付款
      人：中國信託商業銀行板橋分行，票載發票日：八十五年
      四月十九日，附註：「付股票交割股款」－影本見原審八
      十六年度訴字第二二二號卷第87頁）作為股票交易稅款，
      且自訴人乙○○於85年4月19日在臺灣省合作金庫東新莊
      支庫匯款予被告丙○○，係由伊提供被告丙○○之帳號予
      自訴人乙○○等情；復為被告甲○○、丙○○所不否認，
      此等情事，堪認屬實。
（二）真善美公司八十五年第四次董事會記錄（影本見原審八十
      六年度訴字第二二二號卷第八十五頁）雖記載「本公司八
      十四年年終獎金全數計342 萬元，先撥給股東直轄乙○○
      ，再以其股東直轄之業績比率分發」，其中342 萬元乃原
      306 萬元所更改而來，此為被告甲○○所坦認，並經原審
      八十六年度訴字第二二二號案件之承審法官當庭勘驗該董
      事會記錄原本，確認無訛，有訊問筆錄附卷可稽（見原審
      八十六年度訴字第二二二號卷第 119頁），又被告甲○○
      坦承伊所簽字確認之「真善美保險經紀人股份有限公司退
      股協議書」影本（見八十六年度訴字第二二二號卷第 105
      頁），其內載明：「２、八十四年股東欲退股者，應放棄
      八十四年年終獎金分配，同時不攤提該年度之虧損。」，
      且真善美公司八十五年度股東常會於85年 3月18日決議之
      退出股份條件亦為：業績應全數移轉撥還。股份釋出
      ，股金退還，資產與年度盈虧不承擔亦不配發，亦有「真
      善美公司八十五年度股東常會會議紀錄」在卷（見八十五
      年度偵字第一二六九六號卷第6頁、第7頁）足憑，亦堪認
      為真實。
（三）又查，被告甲○○、丙○○於85年6月15日對自訴人提出
      詐欺告訴，其所具告訴狀記載「85年3月18日真善美公司
      召開股東會，決議轉讓股份之股東先前之業績，隨同移轉
      （即原股東可續行取得其為各家保險公司招攬客戶各保險
      公司分年給付之佣金），不料真善美公司之董事長兼總經
      理乙○○及其太太陳王文玲竟基於犯意之聯絡，意圖為自
      己不法之利益（業績佣金達數千萬元），於85年4月19日
      向告訴人甲○○等偽稱願照股東會決議，替告訴人等找買
      主，騙取告訴人等在其提供之空白股份讓渡書上簽名，或
      蓋印章委託其辦理，次日（20日）乙○○迅即辦理股份及
      股票過戶手續，將告訴人等之股份，全數轉讓於乙○○及
      其妻陳王文玲名下，再次日（21日）以召集人之名義，召
      集其親信股東6人，召開股東臨時會，由乙○○決議撤銷
      真善美公司85年3月18日股份移轉，業績一併移轉之決議
      ，由其夫妻獨得告訴人等先前打拼所得之業績佣金，告訴
      人等獲知後，始知受騙。為此告訴人等曾以存證信函定期
      催告被告乙○○夫妻應將業績移轉並給付價款，惟被告至
      今仍未將業績移轉，且未交付價金」（見原審卷第94頁起
      共4頁、偵字第12696號卷第1頁至第3頁）。並提出該存證
      信函為證；而該存證信函亦記載：「又台端受讓本人股份
      後至今未將股款給付本人，為此特函請台端於文到後三日
      內給付股款，否則本人決定解除本件買賣契約之意思表示
      ，不另通知。台端應立即返還股票並辦理股權轉讓手續，
      否則本人將依法追究台端刑事詐欺罪及民事責任」（見原
      審卷第二宗第四六至五三頁）。被告甲○○於本院更三審
      準備程序期日雖供稱：伊等告訴自訴人詐欺內容係未依約
      移轉業績，因業績牽涉到幾千萬元之佣金。事後自訴人未
      付股金是向法官陳述事實，我們並不認為未付股金是詐欺
      等語（見本院更(三)審卷第21、第22頁）。惟被告甲○○復
      於臺灣板橋地方法院八十六年度訴字第二二二號案八十六
      年六月十三日訊問時陳稱: 「（轉讓股款之方式有何補充
      ）股款沒支付給我。（有何意見？）那是公司款項，支付
      年終獎金，三百零六萬元是股款。是分給全部的股東，支
      票上均有寫年終獎金，是三零六萬元那張票。」嗣於聲請
      檢察官提起上訴之聲請狀仍記載：「股票根本未售予被告
      夫婦，彼二人根本未付股款，故出售人未背書，未交付股
      票，陳某所匯之三百零六萬元係還其私人舊欠」（見原審
      卷第二宗第54至63頁）；繼於原審法院八十七年度上訴字
      第四八三六號案審理期間，甲○○等人於87年12月24日所
      提刑事陳述意見狀亦記載：「乙○○匯予丙○○之三百零
      六萬元係真善美公司應發給全體員工之八十四年度年終獎
      金，陳某擅自挪用公款償還其私人欠債，絕非付買賣股票
      價金」（見原審卷第二宗第64頁至66頁）；甲○○等旋又
      於88年1月4日提出刑事陳述意見（二）狀，內載：「又年
      終獎金屬於包括出售人在內之全體員工所有，出售人絕不
      可能同意以屬於自己的錢來買自己持有之股票。亦決不可
      能同意陳某以公款買股票給其妻陳王文玲。陳某所匯之三
      百零六萬元係還其個人私欠，非付股款，有24項證據，詳
      如87年12月24日狀所述。陳某所付之三百零六萬元既係還
      私債，而非付股款，即不必審酌甲○○是否為其他出售人
      之代理人。況甲○○更非其他人之代理人，尤無代收股款
      之問題」（見原審卷第二宗第六七至六八頁）；均一再以
      乙○○未交付其買賣股權之股金為犯罪事實而申告乙○○
      、陳王文玲犯詐欺罪甚明。
六、再查，(一)真善美公司股東邱賢照於85年5月9日即向臺灣板橋
    地方法院檢察署具狀對自訴人夫妻，提出涉犯偽造文書罪之
    告訴，分案為該署85年度偵字第9539號偽造文書案件，承辦
    檢察官於85年 6月11日訊問時，被告甲○○即供陳：我未收
    到乙○○所支付股東退股金。乙○○於85年 4月19日匯入我
    太太帳戶306萬元，乙○○是有欠我太太3百多萬元，也欠我
    2 百多萬元等語（見85偵字第9539號卷第33頁）；於85年 9
    月26日訊問時，自訴人供述：我有向甲○○借錢，有簽本票
    給甲○○，現在積欠甲○○214 萬元等語（見85偵字第9539
    號卷第73頁）。又自訴人於91年7月2日本院上訴審審理時亦
    陳稱：我有欠甲○○錢不錯，一百萬元高利貸債務，另有二
    個互助會款共計214萬元，但匯入我太太的帳戶的306萬元與
    此無關等語（見本院上訴審卷第271 頁）。另被告甲○○對
    自訴人乙○○及其配偶王文玲執有債權憑證債權額為350 萬
    元，亦有臺灣高雄地方法院88年12月29日八十八年度執字第
    一七七二四號債權憑證1份在卷可證（本院上訴審卷第114頁
    、115 頁），是自訴人與被告甲○○間確另有民事債權債務
    關係存在，且債權金額顯超過306 萬元，堪予認定。(二)被告
    甲○○早於自訴人於85年4月19日匯入306萬元，次日即85年
    4月20日，即將記載有自訴人匯款306萬元，挪用該年終獎金
    306 萬元，用以償還其私人債務字樣之文件，並檢具相關匯
    款資料，於辦公室公告周知，並將之於85年 4月22日傳真予
    自訴人、其他股東等情，業據被告甲○○供明，此經證人即
    真善美公司股東黃明灶於本院更一審結證屬實（見本院更一
    審卷二第85頁至第87頁），自訴人自承有收到該傳真文件（
    見本院更一審卷二第11頁、更三審卷被證五）。又被告甲○○曾持自訴人所簽發面額總計214萬元之本票2張，聲請臺灣
    板橋地方法院裁定准許強制執行獲准後，自訴人於85年6 月
    13日對該臺灣板橋地方法院85年度票字第2827號裁定，提起
    抗告，於抗告狀記載：「一、甲○○於85年4月21日晚上約
    12點左右電話中告知已將抗告人（按即乙○○）開立之二張
    本票移轉債權給其妻丙○○。且於85年4月22日中午1點左右
    以傳真告知本人已返還其妻債務。二、85年6月11日下午3時
    30分，於臺灣板橋地方法院檢察署公股85年度偵字第9539號
    之偵查庭中，以證人身份向黃檢察官陳述本人所開立給甲○○之本票，已交付移轉給其妻丙○○之本票，已經本人清償
    完畢，其妻將應返還本人之本票當場撕毀。何以甲○○以本
    人所開立之本票聲請鈞院准予強制執行，請明察」（見本院
    上訴審卷第116頁至第118頁、更三審卷被證十）。自訴人再
    於85年6月22日，具狀提起確認上開本票債權不存在之訴，
    於起訴狀理由中，亦為相同主張，有起訴狀附卷可憑（見本
    院更一審卷二第38、39頁、更三審卷被證十一）。則自訴人
    對於被告甲○○主張該306萬元係清償借款，理應即為辯駁
    ，以適時釐清，俾免到處傳述，滋生困擾，反而具體執以為
    民事訴訟事件主張、抗辯事由，如非其與被告甲○○就該匯
    款緣由，有所爭議，當不致於如此。(三)證人即真善美公司股
    東李漢文、黃明灶於本院更一審一致結證自訴人所匯306 萬
    元，被告甲○○有說是償還其私人債務等語（見本院更一審
    卷二第83頁至第86頁）。(四)查真善美公司八十五年三月十八
    日股東會紀錄固記載：「退出股份條件如下：I業績應全數
    移轉撥還。II股份釋出，股金退還‧‧資產與年度盈虧不承
    擔亦不配發。」，但此所謂之年度盈虧係指「股東之盈虧」
    ，與「從業人員之年終獎金」，並非同一，何況真善美公司
    嗣後八十五年四月十八日之第四次董事會議記錄亦載明：「
    本公司八十四年年終獎金全數計三百四十二萬元，先撥給股
    東直轄乙○○，再以其股東直轄之業績比率分發‧‧‧。」
    ，足證被告甲○○等人於真善美公司確有「年終獎金」存在
    ，只是暫撥給乙○○名下，再由乙○○依業績比率發給被告
    甲○○及其他股東。(五)匯入丙○○帳戶之三百零六萬元縱認
    為不是被告甲○○所辯之年終獎金，亦屬真善美公司之資產
    ，並非自訴人乙○○個人所有，乙○○用該款收買被告甲○○等人之股權，所購得之股權亦應屬於真善美公司所有，何
    以該股權全部卻過戶至乙○○及其妻王文玲之名下？且乙○○坦承確有積欠甲○○之妻丙○○債款，並有乙○○立具之
    本票影本在卷可憑，足認被告甲○○所辯自訴人於匯款時及
    匯款後當日下午或晚上有表示係償還欠款等情，並於另案民
    事程序中具狀陳述「甲○○於85年4月21日晚上約12點左右
    電話中告知已將抗告人（按即乙○○）開立之二張本票移轉
    債權給其妻丙○○。且於85年4月22日中午1點左右以傳真告
    知本人已返還其妻債務。」等情，足認被告甲○○所辯自訴
    人曾表示所匯款項係償還欠款等語，尚有所本，並非即可認
    為純然屬事後卸責之詞而無可採。自訴人既然確實有積欠被
    告甲○○、丙○○金錢，或於另案民事程序中主張係償還借
    款，或主張支付轉讓股權價款，其所作所為，自足以令被告
    甲○○懷疑匯款之用途，被告甲○○生有懷疑，而於告訴狀
    敘述自訴人並未支付轉讓股權價款，尚不能認為係虛構事實
    。
七、再查，被告甲○○、丙○○告訴自訴人夫妻涉犯詐欺罪，雖
    經臺灣板橋地方法院以87年9月4日86年度訴字第222 號判決
    無罪，檢察官提起上訴，亦經本院以88年 2月10日87年度上
    訴字第4836號判決駁回上訴確定。又被告甲○○、丙○○被
    訴侵占自訴人所匯入款項306 萬元，經臺灣板橋地方法院以
    90年12月31日87年度易字第2768號判決有罪，經本院以91年
    6 月28日91年度上易字第97號改判被告甲○○、丙○○均無
    罪，判決理由認定該306 萬元，性質上係屬退股金，而非年
    終獎金或清償債務之還款。另被告甲○○、丙○○訴請確認
    買賣關係不存在事件，經本院以88年 3月15日87年度上更(一)
    字第290 號民事判決駁回原告之訴，判決理由也認定自訴人
    所匯入306 萬元，確係購買股份之款項。被告甲○○、丙○○提起上訴，由最高法院以89年7月6日89年度臺上字第1523
    裁定駁回上訴而確定。惟支付轉讓股權之款項，並非不可用
    來清償借款，上開判決既均未認定自訴人有無一度向被告甲○○表示該款項係用以償還借款，自不能據以認定自訴人確
    實未如被告甲○○所稱，曾經主張該306萬元係用以償還借
    款。是被告甲○○、丙○○2人對自訴人所匯306萬元之用途
    ，因自訴人於另案民事案件及刑事偵查訊問時均主張係償還
    被告甲○○之債務，主觀上認自訴人匯款係償還欠債，尚不
    得因事後於另案民事案件因舉證責任問題而判決認定該306
    萬元款項係轉讓股權之價款，即推認被告甲○○、丙○○於
    85 年6月15日對自訴人提起詐欺告訴之初，有虛構自訴人未
    付股款之事實而申告之故意。
八、末查，被告甲○○於自訴人乙○○匯款時雖均全程在場，有
    合作金庫東新莊支庫八十五年四月十九日錄影帶一捲，業經
    八十六年度偵字第一二九九三號偵查案承辦檢察官堪驗屬實
    。又被告甲○○亦曾坦承：當日在銀行匯款時要曾明德補帶
    過去的是股票讓渡書等語（見本院八十七年度上更〈一〉字
    第二九０號民事卷第二十三頁背面、原審八十七年度易字第
    二七六八號卷〈一〉第八十三頁背面），且證人曾明德亦證
    稱：「（後來乙○○及甲○○一起去銀行領錢？）我事後幫
    甲○○帶一包東西過去，是有人通知我去。」（見原審八十
    七年度易字第二七六八號卷〈一〉第八十一頁正面），雖被
    告甲○○於自訴人匯款之時，均全程在場，然依前述六所載
    自訴人於85年4月19日匯款後至被告甲○○等提起詐欺告訴
    （85年6月15日）前該段期間，於法院另案民事事件及上述
    於臺灣板橋地方法院檢察署所為之主張及抗辯，或主張係償
    還借款，或主張支付轉讓股權價款，其所作所為，自足以令
    被告甲○○懷疑匯款之用途，被告甲○○生有懷疑，並非無
    據。
九、綜上各情所述，被告甲○○所辯其無誣告故意等情，堪予採
    信。被告甲○○既無誣告故意，被告丙○○聽從被告甲○○
    之說法，與被告甲○○一起具名提出告訴，亦難認定其有誣
    告故意。自訴人所舉證據，及其證明方法，尚不足以使本院
    形成被告甲○○、丙○○犯誣告罪之確切心證。依上開說明
    ，不能證明被告甲○○、丙○○犯罪。原判決未能詳為勾稽
    ，遽予論罪科刑，即有違誤。被告甲○○、丙○○上訴意旨
    ，否認犯罪，指摘原判決此部分不當，為有理由，應由本院
    將原判決關於被告甲○○、丙○○部分撤銷，改判諭知被告
    甲○○、丙○○均無罪。
據上論斷，應依刑事訴訟法第369條第1項前段、第364條、第343
條、第301條第1項，判決如主文。
中    華    民    國    98    年    2     月    10    日
                  刑事第七庭  審判長法  官  陳晴教
                                    法  官  楊智勝
                                    法  官  游紅桃
以上正本證明與原本無異。
如不服本判決，應於收受送達後10日內向本院提出上訴書狀，其
未敘述上訴之理由者並得於提起上訴後10日內向本院補提理由書
（均須按他造當事人之人數附繕本）「切勿逕送上級法院」。
                                    書記官  戴伯勳
中    華    民    國    98    年    2     月    17    日


司法院資訊處製作；財團法人民間司法改革基金會備份。
